臺灣花蓮地方法院刑事判決　　　　　　　　　　　　　九十二年度訴字第二二號
　　公　訴　人　臺灣花蓮地方法院檢察署檢察官
　　被　　　告　乙○○
　　選任辯護人　簡燦賢律師
右列被告因搶奪案件，經檢察官提起公訴（九十二年度偵字第一二四０號），本院判
決如左：
    主  文
乙○○意圖為自己不法之所有，而搶奪他人之動產，累犯，處有期徒刑壹年陸月。
    事  實
一、乙○○於民國八十一年間犯妨害風化罪，經台灣高雄地方法院判處有期徒刑六年
    ，於八十六年十二月二十三日因假釋縮刑期滿執行完畢，竟不知悔悟，於民國九
    十一年十一月二日上午十時許，騎乘其胞弟甲○○所有之車號ＩＢＲ–九八八號
    機車（甲○○對乙○○本件犯行並不知情），至花蓮縣玉里鎮長良里忠義一號己○○所經營之雜貨店內，持新台幣（下同）一千元向己○○購買補力康藥酒一瓶
    ，並在該店飲用。乙○○見己○○年老不良於行，且己○○之子丁○○為聾啞人
    士，竟萌生歹念，意圖為自己不法之所有，先拿錢請丁○○至鄰街購買檳榔以將
    其支開，再向己○○佯稱欲購買十瓶藥酒。乙○○遂趁己○○正包裝而不及防備
    之際，衝入該雜貨店之房間內，掠奪己○○之皮包一只（內有現金約一萬三千元
    、白金項鍊一條、戒指二個、耳環一對、印章約六枚、存摺一本等物），甫得手
    後，恰巧丁○○返回店內，見乙○○發動騎機車欲逃離該處，丁○○乃敲打該機
    車尾燈以為阻止，然乙○○仍迅速逃逸無蹤。嗣經己○○立即報警處理，始為警
    循線查獲。
二、案經花蓮縣警察局玉里分局報請臺灣花蓮地方法院檢察署檢察官偵查起訴。
    理  由
一、訊據被告乙○○矢口否認上開犯行，辯稱：伊從未到過該雜貨店，九十一年十一
    月二日白天伊與弟弟甲○○及父親余春宏在卓溪分駐所後方竹林砍竹子，且伊向
    綽號「眼鏡」借錢，「眼鏡」當天早上有到山上拿錢給伊，甲○○、「眼鏡」均
    可證明伊有不在場證明，絕對沒有搶己○○之皮包云云。辯護人則辯以：本件並
    未自被告處扣得任何贓物，且被告之體型長相普通，己○○、丁○○與被告相處
    時間短暫，極可能指認錯誤，被告不在場證明業經證人甲○○、戊○○（即綽號
    「眼鏡」）之證述情節相同，並無任何矛盾之處，又縱使被告確有犯行，至多亦
    屬竊盜而非搶奪等語為辯。
二、就證據能力之調查如下：
    被告於準備程序中主張證人己○○、丁○○於警詢中所言無證據能力，按刑事訴
    訟法第一百五十九條第一項規定：被告以外之人於審判外之言詞或書面陳述，除
    法律有規定者外，不得作為證據。又第一百五十九條之二規定：被告以外之人於
    檢察事務官、司法警察官或司法警察調查中所為之陳述，與審判中不符時，其先
    前之陳述具有較可信之特別情況，且為證明犯罪事實存否所必要者，得為證據。
    依前述規定，被告以外之人之警詢筆錄原則上無證據能力，僅例外規定於警詢中
    所言與審判中不符時，且該陳述具有可信性及必要性者，始賦予其證據能力。因
    證人己○○、丁○○於警詢所言均與本院中所證內容均相符（其於本院中之證述
    內容詳如後述），故依審判外之言詞陳述不得作為證據之原則性規定，證人己○○、丁○○之警詢筆錄應無證據能力，故檢察官於審理中仍以證人己○○、丁○○警詢筆錄有證據能力並引為證據方法，應予駁回，核先敘明。
三、本件事實及法律上之爭點為：被告究竟有無至該雜貨店取走己○○之皮包？被告
    所提之不在場證明是否可採？若有取走己○○之皮包應為搶奪或竊盜？此經本院
    調查證據後，認為被告確實至該雜貨店搶奪己○○之皮包，理由如下：
（一）證人己○○於本院中具結證稱：「九十一年十一月二日上午十時，被告說要買
      補力康一瓶，給我一千元，我找錢給他，後來又說要買十瓶，我正在包裝，被
      告跑到我房間，我就問他為何到我房間，被告沒有回答，後來他拿皮包出來，
      我不敢叫，我行動不方便，不敢反抗，因為我以前也被別人搶過三次，等到我
      跟出去，已經看不到人，我有聽到機車聲音，我兒子丁○○有看到機車，我當
      天就報警。皮包裡面約有一萬三千元左右、戒指二個、金項鍊一條、耳環一對
      、存摺。被告進來我店買東西，我就一直看著他的臉，他在我店裡有喝一瓶補
      力康，安全帽有脫下來，所以我看得很清楚是被告。之後警察叫了很多人給我
      認，但都不是搶我的人，搶我的是被告。當天被告先買補力康，在我店裡喝，
      在我店裡約待二十分鐘，他在喝補力康時我就一直看他，因為發生很多搶案，
      我會特別注意。被告喝完藥酒後又戴起安全帽，從我面前衝入我的房間，我有
      看到，不是偷偷摸摸進入，房間門距離我當時所在位置大約二公尺」等語（見
      本院卷第五二至五七頁）。證人己○○所述遭行搶經過，均與偵查中經具結作
      證之內容相符，其於偵查中並即堅稱當庭所指認行搶者確為被告，口音也一樣
      （見偵查卷第三一至三二頁）。次參酌證人丁○○（為重度聲障之人，業經陶
      仁昌以手語通譯）於本院中具結證稱：「被告之前有在店裡喝酒，我去買檳榔
      回來的時候才知道店裡被搶，被告之前就已經在店裡喝酒，當時他一整瓶喝，
      喝時將安全帽拿下來。後來被告叫我買檳榔，買檳榔回來時，看到地上有點亂
      ，被告騎著機車加油想逃走，有看到被告騎走的機車，就是卷附照片上的車，
      我回來時，看到被告從店裡出來，我立刻追出去，當時被告機車還沒有發動，
      我在店門口就搥機車車燈，車燈玻璃被我打破，是照片上這部車沒錯。我眼睛
      很好，沒有認錯。因不認識數字，所以沒有記下車牌」等語（見本院卷第五八
      至六一頁）。證人丁○○所陳關於被告命其至檳榔攤買檳榔，返回店內見被告
      騎機車跑走等情核與偵查中所具結證述內容相同。因證人己○○、丁○○所陳
      內容均互核一致，且兩人歷次所言均相同，又無任何矛盾瑕疵之處，再參酌證
      人即花蓮縣警察局玉里分局刑事組偵查員王志成於偵查中具結證稱：「我們依
      據被害人所述特徵過濾可能嫌犯，已經請己○○及丁○○前後指認過四、五個
      人，都說不是，當我們找到乙○○來分局時，找己○○、丁○○來分局指認，
      丁○○一來到分局看到乙○○所其之綠色機車，就一直用手指著這部機車。進
      辦公室時，我們還沒有說誰是嫌犯，當時裡面還有很多人在場，己○○就指著
      乙○○說：『年輕人，不要那麼過份』，丁○○就指著乙○○，並拉乙○○的
      馬褲，之前找人給他認，他都搖頭說不是」等語（見偵查卷第三三頁反面、三
      四頁），更足認證人己○○、丁○○於警局中之指認程序嚴謹，並非僅憑口卡
      照片而指認，且經指認多數人後，於見到被告一眼即可確認本件搶案為其所為
      ，此乃因被告於己○○之店飲酒停留二十分鐘，當時安全帽已取下，且己○○
      因警覺搶案頻傳，特別注意被告長相，故明確肯定並未認錯，是以若己○○以
      其二十分鐘內仔細端詳被告之前提下，當不會對被告之面貌有所誤認，況證人
      己○○、丁○○與被告間並無任何怨隙，當無誣指被告之理，是以應認證人己○○、丁○○所言可供採信。
（二）被告辯稱其於九十一年十一月二日白天均與甲○○在竹林砍竹子，當日上午證
      人戊○○（即綽號「眼鏡」）至山上拿錢給伊，一直到中午戊○○才離開云云
      ，而證人甲○○、戊○○亦證稱被告當日與甲○○、被告之父余春宏一同在竹
      林砍竹且戊○○曾至山上找被告云云，然因被告、證人甲○○、戊○○所言有
      下列諸多瑕疵，其所提不在場證明無足採信：
    １、被告於警詢、偵查中均未提及綽號「眼鏡」於當日上午曾至竹林借錢予被告
        之事，嗣於本院行準備程序中始提及。又其於九十二年十二月十六日審判期
        日中陳稱，「眼鏡」之特徵為平常戴一副眼鏡，且經本院命被告於一週內陳
        報其真實姓名、住址，被告均未予以呈報，延至九十三年二月二十三日始呈
        報其姓名、住址。嗣經本院傳喚證人戊○○到庭，證人戊○○自陳平日並無
        戴眼鏡之習慣，僅平時作油漆才戴眼鏡（見本院卷第一二七、一四四頁），
        此核與被告第一次提及「眼鏡」之特徵已明顯不符。又證人戊○○證稱：被
        告於一個月前才問我名字（見本院卷第一四六頁），然被告卻陳稱：上次開
        完庭後問朋友才知道「眼鏡」本名（見本院卷第一五二頁），兩者亦有不同
        。
    ２、被告稱向證人戊○○借錢核與證人戊○○所言有下述不符：
        被告於九十二年十二月十六日審判期日中先陳稱：當天因為向「眼鏡」借錢
        ，所以他來找我，第一次借七千元，第二次借三千元，所以他到山上拿三千
        元給我（見本院卷第七八頁）。嗣於九十三年三月二十三日審理期日中改稱
        ：向證人戊○○借二次錢，第一次六千元，第二次五千元，兩次所述之借款
        金額已不同。又證人戊○○於本院中證稱：「九十一年十一月二日九點因為
        被告向我借錢，我帶錢至山上，當時有寫借據。被告共向我借兩次錢，兩次
        都有寫借據，第一次借六千元，第二次借五千元，借據是電話簿撕下來寫的
        。第二次寫借據時，是當著被告的面寫好後，撕下來。寫借據時我蹲著，電
        話簿放在大腿上寫。第二次借款於被告的太太生產完後，約借款後一、二週
        還錢。被告是當天十一月二日上午打電話給我，說他缺錢，他太太生產需要
        錢，請我送到山上。而被告第一次借錢，約一、二週後還錢，第一次到被告
        家送錢給被告，第二次借款借據沒有叫被告蓋指印或蓋章，只有簽名。被告
        第一次借款在被告家還錢，第二次在玉里鎮內的圓環買檳榔遇到被告，他在
      檳榔攤前還的」等語（見本院卷第一二七、一三０至一三三、一三五至一三
        六、一四一、一四七、一四九頁）。被告於審理中陳稱：「有跟戊○○借二
        次錢，第一次六千元，第二次借五千元。第二次借我有寫借據，所以記得，
        但第一次沒有寫借據。借據有蓋指印，紙筆為戊○○準備，便條紙是一般紙
        張，沒有帶本子，是在機車坐墊上寫借據，因當時沒有印泥，只有簽名，是
        當天晚上他拿到我家，蓋指印。我於十一月一日產檢完當天遇到戊○○，開
        口向他借錢，隔天他就送錢到山上。第一次借錢約一週後在戊○○工作地點
        還錢，第二次在我家還錢，是在十一月五日出台當天領到錢就還他」等語（
        見本院卷第一五三至一五六、一五八頁）。經查，證人戊○○、被告當庭所
        繪製之借據紙張規格差距甚大（附於本院卷第一六六、一六七頁），且兩人
        針對第一次借款有無寫借據、被告第兩次借款時間、借據樣式、在山上何處
        寫借據、被告有無蓋指印、二次借錢於何時、何地還款等細節均陳述不一，
        堪認被告稱向戊○○借款並非事實，而證人戊○○證稱案發當日至山上找被
        告等語並不實在，其所言顯屬臨訟迴護被告之詞，無法採信。
    ３、被告所辯在山上砍竹之情節與證人戊○○、甲○○所言有下述不符：
        被告於警詢中先陳稱：九十一年十一月一日至十一月七日都在卓溪分駐所後
        方砍竹子，與我父親、弟弟甲○○一起工作，每天早上八時三十分出發，中
        午十一時三十分或十二時回家吃飯（見警卷第十七頁）。其於本院中陳稱：
        共砍五天，從十月三十一日開始砍，一直到我父親中風十一月五日那天，十
        一月五日出台後就沒有再砍竹子（見本院卷第六八、七九頁），是以被告所
        陳在山上砍竹之時間已有差異，且參酌證人戊○○證稱：十一月二日離開時
        見被告他們正要吃便當（見本院卷第一四四頁），亦與被告所稱返家吃中飯
        不同；又證人甲○○證稱：我們三人一起砍竹子，一人砍一路，被告則陳稱
        ：一人一把砍刀，都在附近一起砍，可以看到對方，二人砍，一人除樹枝，
        互相配合（見本院卷第六三、六八頁）；又證人甲○○證稱：「眼鏡」沒有
        幫忙砍，然被告卻陳稱：「眼鏡」有幫忙砍（見本院卷第七二、七八頁）；
        證人戊○○證述：我帶三瓶補力康至山上，直接用灌的，沒有杯子，一瓶開
        了輪流灌，喝完再開一瓶，三瓶都喝完（見本院卷第一四一頁），被告對此
        則稱：戊○○有帶杯子三個戊○○直接用灌的，我們三人用杯子喝（見本院
        卷第一五七、一五八頁）；證人甲○○證稱：這次砍竹子的錢是我父親與「
        阿吉」接洽（本院卷第七三頁），被告對此則陳稱：是我弟弟去拿錢（本院
        卷第七六頁）。被告與前該證人陳述內容均明顯迥異，堪認其辯解明顯與事
        實不符。
    ４、綜上所述，證人甲○○、戊○○雖均陳述十一月二日上午至中午間，被告均
        在竹林砍伐竹子，且與被告所辯相同，然因證人甲○○、戊○○所證與被告
        所陳有上述相異之處，故尚未能僅因上該二位證人證述被告當時在山上等語
        ，即做為被告有利之認定，被告所辯應不足採信。
（三）此外，另有照片二十幀在卷可參，其中有照片數張顯示被告騎乘之機車尾燈已
      破裂，亦核與證人丁○○證稱為阻止被告有打破被告所騎機車尾燈等語相符。
      又本案發生後，證人己○○立即報警處理，此有花蓮縣警察局玉里分局九十二
      年十二月二十三日九二玉警刑字第九二三０００三八九號函及所附之警詢筆錄
      在卷可參，與證人己○○所述報案時間一致。
（四）按刑法第三百二十五條第一項所稱之「搶奪」，係指乘人不備或不及抗拒而公
      然攫取他人支配範圍以內之物，移轉於自己實力支配下之行為而言；與竊盜行
      為係乘人不知之際，而以隱密之方法和平竊取者，顯不相同（參照最高法院九
      十二年度台上字第五五一四號判決要旨），因被告係趁證人己○○不及防備之
      際，於己○○之注視下衝入房間搶走陳婦支配範圍內之財物，並移轉於被告實
      力支配下，核與竊盜以隱密、和平之手段將他人之物移至自己實力支配範圍下
      之行為不同，故並竊盜犯行，辯護人所辯容有誤會。
四、綜合上述，證人己○○、丁○○、王志成之證述，及照片、花蓮縣警察局玉里分
    局前述公函均可茲證明被告確實犯有搶奪犯行，而被告、辯護人因答辯所提之證
    據方法均未能證明其有不在場證明，故其犯行已屬明確，應予依法論科。
五、核被告所為，係犯刑法第三百二十五條第一項之搶奪罪。查被告前於八十一年間
    犯妨害風化罪，經台灣高雄地方法院判處有期徒刑六年，於八十六年十二月二十
    三日因假釋縮刑期滿執行完畢，此有台灣高等法院被告全國前案紀錄表乙份在卷
    可按，其受有期徒刑之執行完畢後，五年以內再犯本件有期徒刑以上之罪，為累
    犯，爰依法加重其刑。爰審酌被告被害人年老行動不便而犯案，犯罪後矢口否認
    、飾詞狡辯，竟委請證人甲○○、戊○○對其為有利、不實之證述，顯見至今仍
    毫無悔改之意，態度不佳，其所犯造成被害人之損失程度，及犯罪之動機、目的
    、檢察官當庭具體求刑等一切情狀，量處如主文所示之刑。
據上論斷，應依刑事訴訟法第二百九十九條第一項前段，刑法第三百二十五條第一項
、第四十七條之規定，判決如主文。
本案經檢察官丙○○到庭執行職務。
中      華      民      國    九十三    年      四      月      六      日
                              臺灣花蓮地方法院刑事第三庭
                                  審判長法官  鄭  培  麗
                                        法官  陳  雅  敏
                                        法官  饒  金  鳳
右正本證明與原本無異。
如對本判決不服，應於送達後十日內，向本院提出上訴狀。（應抄附繕本）告訴人或
被害人如對於本判決不服者，應具備理由請求檢察官上訴，其上訴期間之計算係以檢
察官收受判決正本之日期為準。
            法院書記官
中      華      民      國    九十三    年      四      月      七      日
附錄本判決論罪之法律條文：
刑法第三百二十五條第一項：
意圖為自己或第三人不法之所有，而搶奪他人之動產者，處六月以上五年以下有期徒
刑。
